臺灣基隆地方法院民事裁定  
110年度消債職聲免字第17號
聲  請  人  鐘烱賢  

代  理  人  黃柏彰 律師（法扶律師）
債  權  人  上海商業儲蓄銀行股份有限公司


法定代理人  林志宏  
代  理  人  曹𦓻峸  
債  權  人  花旗(台灣)商業銀行股份有限公司


法定代理人  莫兆鴻  
代  理  人  陳正欽  
債  權  人  聯邦商業銀行股份有限公司


法定代理人  林鴻聯  
代  理  人  吳昶毅  
債  權  人  永豐商業銀行股份有限公司

法定代理人  陳嘉賢  
代  理  人  郭以忻  
債  權  人  玉山商業銀行股份有限公司


法定代理人  黃男州  
代  理  人  朱逸君  
債  權  人  台新國際商業銀行股份有限公司


法定代理人  尚瑞強  
債  權  人  中國信託商業銀行股份有限公司


法定代理人  利明献  


債  權  人  日盛國際商業銀行股份有限公司

法定代理人  郭倍廷  


上列聲請人即債務人因消費者債務清理事件聲請免責，本院裁定
如下：
    主  文
債務人乙○○應予免責。
    理  由
一、按法院為終止或終結清算程序之裁定確定後，除別有規定外
    ，應以裁定免除債務人之債務，消費者債務清理條例（下稱
    債清條例）第132條定有明文。又法院裁定開始清算程序後
    ，債務人有薪資、執行業務所得或其他固定收入，扣除自己
    及依法應受其扶養者所必要生活費用之數額後仍有餘額，而
    普通債權人之分配總額低於債務人聲請清算前二年間，可處
    分所得扣除自己及依法應受其扶養者所必要生活費用之數額
    者，法院應為不免責之裁定，但債務人證明經普通債權人全
    體同意者，不在此限，債清條例第133條亦有明定；且依債
    清條例第134條規定，債務人有下列各款情形之一者，法院
    應為不免責之裁定。但債務人證明經普通債權人全體同意者
    ，不在此限：㈠於七年內曾依破產法或本條例規定受免責。㈡
    故意隱匿、毀損應屬清算財團之財產，或為其他不利於債權
    人之處分，致債權人受有損害。㈢捏造債務或承認不真實之
    債務。㈣聲請清算前二年內，因消費奢侈商品或服務、賭博
    或其他投機行為，所負債務之總額逾聲請清算時無擔保及無
    優先權債務之半數，而生開始清算之原因。㈤於清算聲請前
    一年內，已有清算之原因，而隱瞞其事實，使他人與之為交
    易致生損害。㈥明知已有清算原因之事實，非基於本人之義
    務，而以特別利於債權人中之一人或數人為目的，提供擔保
    或消滅債務。㈦隱匿、毀棄、偽造或變造帳簿或其他會計文
    件之全部或一部，致其財產之狀況不真確。㈧故意於財產及
    收入狀況說明書為不實之記載，或有其他故意違反本條例所
    定義務之行為，致債權人受有損害，或重大延滯程序。第按
    債清條例之立法目的，在於使陷於經濟上困境之消費者，得
    分別情形，適用債清條例所定重建型債務清理程序（更生）
    或清算型債務清理程序（清算）清理債務，藉以妥適調整債
    務人與債權人乃至其他利害關係人之權利義務關係，除保障
    債權人之公平受償，尤重謀求消費者經濟生活之更生機會，
    從而健全社會經濟之發展，是債清條例所採之免責主義，乃
    以「免責為原則，不免責為例外」，亦即，除有債清條例第
    133條、第134條所規定不予免責之情形外，就債務人未清償
    之債務原則上採免責主義。
二、聲請人即債務人於民國110年7月23日聲請清算，經本院於11
    0年9月6日，以110年度消債清字第16號裁定債務人於同日下
    午5時開始清算程序，並同時終止清算程序。此悉經本院職
    權核閱上揭案卷確認無訛。
三、本院於清算程序終止後，曾函請債權人就債務人應否免責表
    示意見，並依債清條例第136條第1項規定，通知債務人、債
    權人於110年12月27日到場陳述，惟僅有債務人到庭陳述意
    見，債權人悉未到庭。而債權人就本件應否免責，則係以書
    狀陳報其意見如下：
  ㈠上海商業儲蓄銀行股份有限公司：
　　債權人不同意免責，並請依無債清條例第133條規定不予免
    責。
　㈡甲○（台灣）商業銀行股份有限公司：
　　請調查債務人有無債清條例第133條、第134條之不免責事由
    。
　㈢聯邦商業銀行股份有限公司：
　　債權人不同意債務人免責，並請調查債務人有無債清條例第
    134條第2、7、8款之不免責事由。
  ㈣永豐商業銀行股份有限公司：
　　請調查債務人有無債清條例第133條、第134條之不免責事由
    。
　㈤玉山商業銀行股份有限公司：
　　債權人不同意債務人免責，並請調查債務人有無債清條例第
    133條、第134條之不免責事由。
　㈥台新國際商業銀行股份有限公司：
　　債權人不同意債務人免責，並請求調查債務人有無消債條例
    第133條、第134條之不免責事由，諸如查詢債務人之入出境
    資料，以確認債務人是否有奢侈浪費或隱匿財產之行為。
　㈦中國信託商業銀行股份有限公司陳稱：
　⒈請求調查聲請人有無消債條例第133條、第134條各款不應免
    責之情事。
　⒉依本院110年度消債清字第16號裁定所載聲請人每月入不敷出
    ，就超支部分聲請人係如何負擔，是否另有收入未列於財產
    及收入狀況說明書，亦或有隱匿之事實，實有疑義。又聲請
    人應有消債條例第134條第2、8款，毀損應屬清算財團之財
    產，或為其他不利於債權人之處分，及故意於財產及收入狀
    況說明書為不實之記載，本院應為不免責之裁定。　
  ㈧日盛國際商業銀行股份有限公司：
　　債權人不同意債務人免責，並請調查債務人有無債清條例第
    133條及第134條所定不免責事由，並函查債務人有無購買商
    業型保險及領取社會福利津貼等語，或有無隱匿財產收入予
    未成年子女或配偶等予其生活密切關係之人。
四、本院綜合債務人、債權人之意見及卷內事證，依債清條例第
    133條、第134條之規定，逐項審查如下：
  ㈠按法院裁定開始清算程序後，債務人有薪資、執行業務所得 
    或其他固定收入，扣除自己及依法應受其扶養者所必要生活
     費用之數額後仍有餘額，而普通債權人之分配總額低於債
    務 人聲請清算前2年間，可處分所得扣除自己及依法應受其
    扶養者所必要生活費用之數額者，法院應為不免責之裁定，
    消 債條例第133條定有明文。從而，審認本件聲請人是否有
    消 債條例第133條所定不應予免責之事由，即應符合「於清
    算 程序開始後債務人有薪資、執行業務所得或其他固定收
    入， 扣除自己及依法應受其扶養者所必要生活費用之數額
    後仍有 餘額」及「普通債權人之分配總額低於債務人聲請
    清算前二 年間，可處分所得扣除自己及依法應受其扶養者
    所必要生活 費用之數額」此兩要件。
　㈡查本院核閱債務人清算事件之卷證資料，參照債務人提出之
    綜合所得稅各類所得資料清單、全國財產稅總歸戶財產查詢
    清單、診斷證明書、低收入戶證明書、身心障礙證明、基隆
    安樂路郵局存摺封面及內頁，客觀上可知，債務人主張其因
    中風不良於行，無法工作，每月固定收入僅惟基隆市政府租
    金補助之新臺幣（下同）3,000元、低收入戶扶助金2,802元
    ，及基隆市安樂區公所之身障補助金5,065元等語，確屬可
    信。是債務人於本院裁定開始清算後，每月有固定收入，其
    金額惟10,867元。惟按消債條例第64條之2第1項規定：「債
    務人必要生活費用，以最近一年衛生福利部或直轄市政府所
    公告當地區每人每月最低生活費一點二倍定之」、第2項規
    定：「受扶養者之必要生活費用，準用第一項規定計算基準
    數額，並依債務人依法應負擔扶養義務之比例認定之」，暨
    衛生福利部公告110年度臺灣省（含基隆市）每人每月最低
    生活費為13,288元。可知聲請人之每月必要生活費用費，應
    為15,946元〈計算式：13,288×1.2＝15,946，元以下四捨五入
    〉。從而，本院裁定開始清算程序後，聲請人每月固定收入1
    0,867元，扣除自己及依法應受其扶養者所必要生活費用之
    數額15,946元後，已無餘額。揆諸前揭說明，本件聲請人並
    無消債條例第133 條所規定之不免責事由存在，應堪信實。
  ㈢債權人台新國際商業銀行股份有限公司主張應查詢債務人入
    出境資料，以確認債務人是否有奢侈浪費之行為，而有債清
    條例第134條第4款所定不應免責之事由存在云云。經查，債
    務人並無任何出境或入境我國之紀錄，此有本院依職權調閱
    債務人之入出境資訊連結作業附卷可憑，且依現有之證卷資
    料予以審查之結果，亦難認債務人可能存在消費奢侈之情事
    。
  ㈣債權人中國信託商業銀行股份有限公司主張聲請人每月既入
    不敷出，則超支部分係如何負擔，是否有隱匿財產、虛報支
    出之情形，而有消債條例第134條第2款、第8款所定不應免
    責之事由存在等語。惟依現有之證卷資料予以審查之結果，
    亦難認聲請人可能存在隱匿、毀損應屬清算財團之財產，或
    為其他不利於債權人之處分；故意於財產及收入狀況說明書
    為不實之記載，或有其他故意違反本條例所定義務之行為存
    在。併參以債權人亦未就聲請人究竟有何隱匿財產或收入，
    抑或故意違反消債條例所定義務等情事提出任何證據資料以
    供本院審酌，尚難據此即謂聲請人已構成消債條例第134條
    第2款、第8款所定不應免責之情形存在，應認債權人此部分
    主張係屬空言臆測，尚難採取。
　㈤債權人日盛國際商業銀行股份有限公司聲請調查債務人有無
    購買商業型保險及領取社會福利津貼等語，或有無隱匿財產
    收入予未成年子女或配偶等予其生活密切關係之人。惟債務
    人為身心障礙，且領低收入戶、身心障礙補助，係為經濟上
    之弱勢，並無資力可購買商業型保險，更無餘力得以將其財
    產轉讓予其子女。債權人聲請調查上開事實，本院認無必要
    。
　㈥債清條例關於清算程序係以免責主義為原則，不免責為例外
    ，債權人如主張聲請人有債清條例第134條其餘各款所定之
    行為，自應就聲請人合於上開要件之事實，舉證以實其說。
    查本件聲請人於聲請債務清理程序時，已出具財產及收入狀
    況說明書，說明其經濟狀況，且本件債權人並未具體說明或
    提出相當事證證明，本院復查無聲請人有何消債條例第134
    條各款之不免責事由，自難認聲請人有消債條例第134條其
    餘各款所定不免責之情事。
五、綜上所述，本件聲請人既經法院為終止清算程序之裁定確定
    ，復查無債清條例第133條、第134條所定之不應免責情形存
    在，揆諸首揭說明，應以裁定免除聲請人之債務，是本件聲
    請人應予免責，爰裁定如主文。
中　　華　　民　　國　　110 　年　　12　　月　　28　　日
                  民事庭法  官   周裕暐
以上正本係照原本作成。　　　　　　　　　   
如對本裁定抗告，應於本裁定送達後10日內，向本院提出抗告狀
，並繳納抗告費新臺幣1000元，抗告於本院合議庭。
中　　華　　民　　國　　110 　年　　12　　月　　29　　日
                        書記官   謝佳妮